【裁判字號】    97,上訴,1424
【裁判日期】    970627
【裁判案由】    偽造有價證券等
【裁判全文】
臺灣高等法院刑事判決                97年度上訴字第1424號
上  訴  人
即  被  告  乙○○
                      之1
指定辯護人  本院公設辯護人陳德仁
上列上訴人因偽造有價證券等案件，不服臺灣板橋地方法院96年
度訴字第3012號，中華民國96年11月9 日第一審判決（起訴案號
：臺灣板橋地方法院檢察署96年度偵字第4618號），提起上訴，
本院判決如下：
    主  文
原判決關於乙○○被訴偽造有價證券部分撤銷。
乙○○意圖供行使之用，而偽造有價證券，處有期徒刑壹年陸月
，減為有期徒刑玖月。如附表所示之支票壹紙沒收。
其他上訴駁回。
    事  實
一、乙○○與陳碧雲係兄妹關係，乙○○於民國95年9 月間某日
    ，為清償積欠他人之賭債，向陳碧雲借用付款人為彰化商業
    銀行蘆洲分行、帳號為000000000 、票號為CM0000000 、已
    蓋用「陳碧雲」印章之空白支票一紙，並經陳碧雲授權其可
    填載票面金額為新臺幣（下同）五萬元以下而為簽發用以週
    轉調現。詎乙○○取得上紙空白支票三、四天後之某日，竟
    意圖供行使之用萌生偽造有價證券之犯意，在其位於桃園縣
    大溪鎮○○○街34巷1 號8 樓之住處，逾越授權範圍而偽造
    簽發票面金額為三十萬元之支票，並以自己名義在該票背面
    背書後，持赴臺北縣三重市中興橋下交予甲○○調借現金以
    清償賭債。乙○○因認賭債僅有十四萬餘元，未達三十萬元
    ，持票人卻未依約返還支票或找還十五萬餘元，心有不甘欲
    阻止付款，故將其擅自逾越授權範圍偽造簽發票面金額為三
    十萬元支票後交付他人一事告知陳碧雲，陳碧雲則因惶恐帳
    戶餘額不足跳票後，持票人追索未果，將對其家人不利，二
    人竟基於誣告之犯意聯絡，由陳碧雲於95年10月24日前往彰
    化商業銀行蘆洲分行辦理支票掛失止付手續，並填寫遺失票
    據申報書，請求臺北市政府警察局及臺北縣政府警察局協助
    偵辦侵占遺失物犯罪，未指定犯人，而向該管公務員誣告犯
    罪。嗣甲○○於95年11月11日向新光銀行北三重分行提示請
    求付款時，因該支票已經掛失止付而遭退票，經新光銀行北
    三重分行通知始悉上情。
二、案經雲林縣警察局臺西分局報告臺灣臺北地方法院檢察署呈
    請臺灣高等法院檢察署檢察長核令移轉臺灣板橋地方法院檢
    察署檢察官偵查起訴。
    理  由
一、刑事訴訟法第159 條第1 項雖規定，被告以外之人於審判外
    之言詞或書面陳述，除法律有規定外，不得作為證據。惟同
    法第159 條之5 明定：「被告以外之人於審判外之陳述，雖
    不符前四條之規定，而經當事人於審判程序同意作為證據，
    法院審酌該言詞陳述或書面陳述作成時之情況，認為適當者
    ，亦得為證據。」、「當事人、代理人或辯護人於法院調查
    證據時，知有第159條第1項不得為證據之情形，而未於言詞
    辯論終結前聲明異議者，視為有前項之同意。」其立法理由
    在於傳聞證據未經當事人之反對詰問予以核實，乃排斥其證
    據能力。惟當事人如放棄對原供述人之反對詰問權，於審判
    程序表示同意該等傳聞證據可作為證據，此時，法院除認該
    傳聞證據欠缺適當性外，自可承認其證據能力。又當事人、
    代理人或辯護人於調查證據時，知有刑事訴訟法第159條第1
    項不得為證據之情形，卻表示「對於證據調查無異議」、「
    沒有意見」等意思，而未於言詞辯論終結前聲明異議者，應
    視為已有將該等傳聞證據採為證據之同意。經查：被告乙○
    ○及其辯護人、檢察官於本院準備程序期日、審判期日，對
    本件之供述證據即：證人甲○○於警詢中之陳述、掛失止付
    票據提示資料查報表、退票理由單，表示對證據能力不爭執
    。嗣被告、辯護人及檢察官復於審判期日就本院逐一提示之
    證據於言詞辯論終結前，均未主張有刑事訴訟法第159條第1
    項不得為證據之情形。本院審酌上開書面作成時並無不當取
    供之情形，亦無證明力明顯過低之瑕疵，認為作為證據要屬
    適當，揆諸上開說明，本件經調查之證據，均有證據能力。
    至於卷附之遺失票據申報書、票據掛失止付通知書，本身即
    屬本案構成要件事實之一部分，不涉及陳述人之知覺或記憶
    有無錯誤之問題，非傳聞證據，自得作為證據。
二、上揭犯罪事實，業據被告乙○○於警訊、偵查及原審審理時
    中坦承不諱，並經證人甲○○於警詢中指述綦詳，又有遺失
    票據申報書、票據掛失止付通知書、掛失止付票據提示資料
    查報表、退票理由單在卷可稽，足認被告等自白與事實相符
    ，至被告乙○○於本院審理中陳稱該支票係向其妹即同案被
    告陳碧雲借用，由同案被告陳碧雲蓋用發票人章，授權伊自
    行填寫金額，伊無偽造有價證券之犯意云云，然查，被告乙
    ○○於本院審理中不否認系爭支票上之金額為其所填載，及
    借用支票當時未言明週轉金額之額度以及伊向同案被告陳碧
    雲調現以往最高為7 萬元，最常借2、3萬元等語，而同案被
    告陳碧雲於偵查中即明白陳稱：他有告訴我說他只要週轉1
    萬元，但沒想到他填了30萬元，我5 萬元內會同意他填寫，
    但30萬元就不同意等語（偵卷第14、15頁），是被告乙○○
    於系爭支票上填寫金額30萬元，顯然逾越同案被告陳碧雲之
    授權範圍，是被告乙○○填寫金額及發票日完成支票之簽發
    行為，即屬偽造有價證券之行為，殆無疑問，是被告乙○○
    誤以向同案被告陳碧雲借用支票使用，即無偽造有價證券之
    問題，顯對法律有所誤解，所辯自不足採。綜此，被告乙○
    ○罪證明確，犯行堪認定。
三、無權或越權而填發支票，就其無權或越權部分之簽發支票行
    為，仍屬偽造有價證券行為範疇，是核被告乙○○偽造支票
    之行為，係犯刑法第201條第1項偽造有價證券罪，被告乙○
    ○偽造有價證券復持以行使，其行使之低度行為吸收於偽造
    之高度行為之中，祇應論以偽造有價證券罪。又被告乙○○
    謊報支票遺失之行為，係犯刑法第171條第1項未指定犯人之
    誣告罪，被告乙○○與同案被告陳碧雲二人就未指定犯人之
    誣告罪之犯行間，有犯意聯絡與行為分擔，為共同正犯。被
    告乙○○於渠等所誣告之案件審理中即自白犯行，應依刑法
    第172條規定減輕其刑。
四、原審就被告乙○○偽造有價證券部分予以論罪科刑，固非無
    見，惟刑法第205 條就偽造之有價證券，係採義務沒收主義
    ，不問是否屬於犯人與否，均沒收之，是被告所偽造完成之
    支票，不論其是否已提出行使，亦不問其是否已兌現或被退
    票，均應依刑法第205 條之規定諭知沒收（最高法院92年台
    上字第2304號判決意旨參照）是系爭支票固於被告乙○○偽
    造完成後再背書移轉予案外人甲○○，是依前旨，仍應依刑
    法第205 條之規定為沒收之諭知，原判決漏未為沒收之諭知
    ，尚有未洽。被告乙○○上訴否認此部分之犯罪，雖無理由
    ，惟原判決關於被告乙○○被訴偽造有價證券部分，有如前
    之疵議，自無可維持，本院自應就原判決關於被告乙○○被
    訴偽造有價證券部分予以撤銷改判。本院審酌被告乙○○所
    偽造之有價證券面額非屬鉅額，且係為應付賭債之催逼，一
    時失慮，致罹重典，事後坦白認罪深具悔意，而其所犯偽造
    有價證券罪之法定本刑為三年以上十年以下有期徒刑，與其
    犯罪情節相較，實屬情輕法重，顯有堪資憫恕之處，認縱量
    處法定最低刑度，猶嫌過重，爰依刑法第59條規定，酌減其
    刑。爰審酌被告乙○○犯罪之動機、目的，手段尚屬平和，
    所生損害亦非鉅大，兼衡渠等於犯罪後能坦承犯行等一切情
    狀，量處如主文第2 項所示之宣告刑，又本件被告乙○○犯
    罪時間在96年4 月24日以前，合於中華民國96年罪犯減刑條
    例所定得予減刑之規定，應依同條例第2 條第1項第3款之規
    定分別減刑如主文第2 項所示。又被告乙○○所偽造如附表
    所示之支票一紙，雖經被告乙○○背書轉予案外人甲○○收
    執，而非被告乙○○所有，惟刑法第205 條就偽造之有價證
    券係採義務沒收主義，不問屬於犯人與否，均應予以沒收（
    最高法院92年台上字第2304號判決意旨、本院暨所屬法院90
    年法律座談會刑事類提案第5 號決議參照），是如附表所示
    支票一紙應依刑法第205 條之規定，併予宣告沒收，至系爭
    支票背面有關被告乙○○之背書，係屬真正，為免影響被告
    乙○○與案外人甲○○間債權債務之行使，爰不在沒收之列
    ，併此說明。
五、原審就被告被訴未指定犯人誣告罪部分，依刑法第28條、第
    171條第1項、第172條、第41條第1項前段，刑法施行法第1
    條之1，中華民國96年罪犯減刑條例第2條第1項第3款、第7
    條之規定，並審酌被告乙○○犯罪之動機、目的，手段尚屬
    平和，所生損害亦非鉅大，兼衡渠等於犯罪後均能坦承犯行
    等一切情狀，量處被告乙○○拘役三十日，並諭知易科罰金
    之折算標準，及說明本件被告乙○○犯罪時間在96年4月24
    日以前，合於中華民國96年罪犯減刑條例所定得予減刑之規
    定，應依同條例第2條第1項第3 款之規定，減為拘役十五日
    ，並諭知易科罰金之折算標準，原判決此部分認事用法並無
    違誤，量刑亦稱允當，被告乙○○上訴指摘原判決之不當，
    為無理由，應予駁回。
據上論斷，應依刑事訴訟法第368條、第369條第1項前段、第364
條、第299條第1 項前段，刑法第201條第1項、第205條、第59條
，刑法施行法第1條之1，第中華民國96年罪犯減刑條例第2條第1
項第3款、第7條，判決如主文。
本案經檢察官陳大偉到庭執行職務。
中    華    民    國    97    年    6     月    27    日
                  刑事第十五庭審判長法  官  吳昭瑩
                                    法  官  李正紀
                                    法  官  李釱任
以上正本證明與原本無異。
偽造有價證券部分如不服本判決，應於收受送達後十日內向本院
提出上訴書狀，其未敘述上訴之理由者並得於提起上訴後十日內
向本院補提理由書（均須按他造當事人之人數附繕本）。
其餘不得上訴。
                                    書記官  洪秋帆
中    華    民    國    97    年    7     月    1     日
附表：
┌──┬────┬────┬─────┬─────┬───┐
│編號│付 款 人│發 票 人│發  票  日│金      額│備  註│
├──┼────┼────┼─────┼─────┼───┤
│一  │彰化商業│陳碧雲  │95年10月18│新台幣30萬│支票背│
│    │銀行蘆洲│        │日        │元        │面所為│
│    │分行    │        │          │          │「陳新│
│    │        │        │          │          │城」之│
│    │        │        │          │          │背書，│
│    │        │        │          │          │係屬真│
│    │        │        │          │          │正，不│
│    │        │        │          │          │在沒收│
│    │        │        │          │          │之列。│
└──┴────┴────┴─────┴─────┴───┘
附錄：本案論罪科刑法條全文
刑法第171條
未指定犯人，而向該管公務員誣告犯罪者，處一年以下有期徒刑
、拘役或三百元以下罰金。
未指定犯人，而偽造、變造犯罪證據，或使用偽造、變造之犯罪
證據，致開始刑事訴訟程序者，亦同。
刑法第201條
意圖供行使之用，而偽造、變造公債票、公司股票或其他有價證
券者，處三年以上十年以下有期徒刑，得併科三千元以下罰金。
行使偽造、變造之公債票、公司股票或其他有價證券，或意圖供
行使之用，而收集或交付於人者，處一年以上七年以下有期徒刑
，得併科三千元以下罰金。


司法院資訊處製作；財團法人民間司法改革基金會備份。
